臺灣臺北地方法院民事判決　九十一年度訴字第三七七八號
　　原　　　告　　乙○○
　　訴訟代理人　　簡炎申律師
　　被　　　告　　甲○○
　　訴訟代理人　　劉錦隆律師
　　複　代理人　　楊仲傑律師
右當事人間請求給付借款事件，本院判決如左：
    主    文
被告應給付原告新台幣佰拾柒萬元，及其中新台幣佰貳拾壹萬元自民國八十九
年十月二十一日起至清償日止，按月息千分之八計算之利息。
訴訟費用由被告負擔。
本判決於原告以新台幣壹佰壹拾萬元供擔保後，得假執行。但被告如於假執行程序
實施前，以新台幣佰拾柒萬元，為原告預供擔保，得免為假執行。
    事    實
甲、原告方面：
一、聲明：除假執行擔保金額外，如主文所示。
二、陳述：
（一）、兩造為兄妹，原告於八十二年起，出租所有台北市○○○路○段二二三號十
        五樓暨車位予訴外人洪濬哲；因被告與洪濬哲為熟稔，且二人均共同投資有
        意建設股份有限公司（以下稱「有意公司」），往來較為方便，乃委由被告
        代為處理收租事宜，而由被告先行向訴外人洪濬哲先生收租後，再行轉付予
        原告。八十六年度以前被告轉付租金均正常，八十六年度（租期為八十六年
        三月一日至八十七年二月廿八日），則僅由被告轉付四十九萬元租金，其餘
        未支付。
（二）、嗣於八十八年一月間，洪濬哲與甲○○及有意公司間進行退夥及債務結算，
        並擬同時退租向原告所承租之前述房屋（租期至八十八年二月廿八日止，但
        要求延租一個月至八十八年三月三十一日止，並給予一個月之遷讓期；亦即
        租金計算至八十八年三月三十一日止，遷讓則以四月三十日為期限）。乃由
        甲○○理算後，因其與洪濬哲結算後尚須支付洪濬哲，但因其資金短缺，乃
        向原告借款三百二十一萬元，並出具承諾書乙紙（見證一；按其上所租金計
        算日期有誤，應係收至八十八年三月三十一日，誤載為八十九年，併予說明
        ），除將洪濬哲應付租金（含已收而未轉付原告部分及預計至八十八年三月
        三十一日止未收部分）共一百七十一萬元先行移用借支外，另再向原告借得
        現金一百五十萬元；合計共三百二十一萬元並約定月息八厘（即每月千分之
        八）計算；同時並開立被告為發票人之支票四紙合計本金及利息共計三百三
        十七萬六千元擬用以清償。
（三）、詎前開支票本應於八十八年七、八、九月分別到期以為清償，但被告於稍後
        以財務有困難為由，要求換票，乃再改開訴外人有意公司為發票人之支票三
        紙，分別為八十九年十月二十日期之三百三十七萬元（按原本之六千元併入
        利息票部分以求整數）及至八十九年一月廿日之利息票一十萬八千三百二十
        五元、至八十九年十月二十日之利息票二十四萬二千六百四十元。其中二張
        利息票均兌現無誤（是以借款利息已支付至八十九年十月廿日）；但八十九
        年十月廿日應兌付之三百三十七萬元部分，被告則要求一再延期提兌，但一
        直未有具體承諾，原告不得已乃於九十年七月九日提示，竟遭退票，有支票
        影本及退票理由單影本可據（見證二）。原告一再催討無著，為此不得不提
        起訴訟。另原告亦另基於票據關係對發票人有意公司另提票款民事訴訟。
（四）、基上，被告因借款及借用租金等，共計積欠原告新台幣三百三十七萬元（即
        退票金額）未還，而其中三百二十一萬元部分依被告所出具之承諾書，應支
        付按每月千分之八（月息八厘）之利息，其業給付利息至八十九年十月二十
        日，原告自得請求自翌日起，即自八十九年十月廿一日起算至清償日止之利
        息如訴之聲明第一項。
（五）、原告持有被告所不否認簽名真正之承諾書，其上業明白記載就本件向原告調
        借現金一百五十萬元及代為處理洪濬哲先生租金收取先行結算借支一百七十
        一萬元之過程，且業經原告於前呈狀中詳細陳明該一原由。而被告亦不否認
        該一承諾書中有關借款之部分，而僅爭執其中租金部分，其爭執之理由，乃
        係以該一承諾書之書面記載有誤之租期主張其並未有先行借支一百七十一萬
        元之過程。
（六）、然該部分亦據被告於另件鈞院台北簡易庭之九十年度簡字第一六九六一號訴
        訟事件中多次到庭，其坦承該一租金事宜「從未否認有代理收租金」，並稱
        「我從八十二年始，我簽承諾書前向洪收到的租金，都有交付予原告或原告
        太太」（見證七），其並對租約（原證三，附於九十一年八月二十二日狀後
        ））中之八十六年度租期以前『已付』字樣係其所簽為確認。而對八十六年
        以後並無該等己付字樣並未爭執。則原告於起訴狀中即主張八十六年前之租
        金均有確實收到，八十六年度租期（租期為八十六年三月一日至八十七年二
        月廿八日），則僅由被告轉付四十九萬元租金，其餘未支付。則依舉證分配
        原則，當事人對己有利之實應負舉證之責任，原告否認有收到被告給付八十
        六年以後租金超過四十九萬元部分，被告則稱其於八十八年一月十二日簽訂
        承諾書前之租金均已交付原告或原告太太，此一積極事實應由被告負責舉證
        其於何時支付該等租金予何人，如其無法舉證，則應受敗訴之判決。
（七）、況，就此亦有下列事實足證該等支借之租金部分業由被告與洪濬哲抵銷完畢
        ：
１、按，本件原告被告本人開票如承書所載，前開支票本應於八十八年七、八、九月
    分別到期以為清償，但被告於稍後以財務有困難為由，要求換票，乃於八十八年
    十二月時再改開訴外人有意建設公司為發票人之支票三紙作為清償之工具，其分
    別為八十九年十月二十日期之三百三十七萬元（按原本之六千元併入利息票部分
    以求整數）及至八十九年一月廿日之利息票一十萬八千三百二十五元、至八十九
    年十月二十日之利息票二十四萬二千六百四十元。此一過程業於起訴狀中述明。
    並請見另件調來簡易庭卷之有意公司答辯狀及其所附該三紙支影本（見證八），
    其亦述及甚詳。
２、則如被告所屬實本件於八十八年十二月八日換開有意公司支票時，被告即得主張
    該支借租金部分未曾收取之實，從而拒開立一百七一萬元之換票，而僅就其餘一
    百五十萬元借款及利息為處理即可，何以其仍併同開立該部分之本金支票三百三
    十七萬元？
３、又，除該等借支租金部分之本金分外，尚有支付利息之情形，而依利息支付之情
    形，亦可得知該一利息係以包括該一借支部分之本金一百七十一萬元為基礎。。
    而其二筆利息部分均係按包括系爭一百七十一萬在之全部金額作為本金為計算基
    礎，此為被告於另件作證時所坦承支確實支付該一百七十一萬元之利息（見調來
    卷九十一年四月十一日被告到庭證稱「我有付利息（一百七十一萬元部分）」則
    何以其分別於八十九年一月及八十九年十月均支付該部分支借租金部分之利息？
４、再者，於另件中該件原告訴代亦質問其如果真於八十八年一月二十日未曾就借支
    之租金部分與洪濬哲抵銷，則何以立該一書面？何以會同意洪某積欠租金一百七
    十一萬元不予抵銷，卻反而仍支付洪濬哲二百多萬元（見調卷九一年四月十一日
    筆錄）？此實至不可能之事。
５、又，何以本件於原告起訴請求前，被告從未曾主張該一據金額不符，要求返還或
    更改票據，而任該一總額之支票退票？此均實至難想象。
（八）、被告於日即與洪濬哲協調解決，並開立個人之本金及利息支票，嗣於十一月
        個後再換有意公司支票，並按支借租金之本金及利息開立支票，且分利息部
        分均分別於八十九年一月及十月兌現等等事實，依經驗常理自為判斷．亦可
        察知本件事實確如原告主張，被告所為不過為卸責遁詞。
乙、被告方面：
一、聲明：
（一）、原告之訴及其假執行之聲請均駁回。
（二）、如為被告不利判決，請准供擔保免為假執行。
二、陳述：
（一）、查訴外人有意公司係於八十五年間開始申請設立，於八十六年四月間取得營
        利事業登記證，而訴外人洪濬哲係八十六年六月十一日始投資有意公司，故
        被告只是按次受原告之託義務性幫其向洪濬哲收取租金，並非受任處理全部
        收租事宜，原告主張委由被告代為處理收租事宜，而由被告先行向訴外人洪
        濬哲收租後，再行轉付予原告。八十六年度以前被告轉付租金均正常，八十
        六年度（租期為八十六年三月一日至八十七年二月二十八日），則僅由被告
        轉付四十九萬元租金，其餘未支付云云，並不實在。
（二）、被告固於八十八年一月二十日在證一承諾書上簽名，表示向原告借支原告出
        租台北市○○○路○段二二三號十五樓房屋給洪濬哲自八十七年十月一日起
        至八十九年三月三十一日租賃期限屆滿為止之租金一百七十一萬元，惟被告
        向原告借貸該一百七十一萬元租金時，洪濬哲尚未給付該一百七十萬元租金
        ，依當時有效之修正前民法第四百七十五條規定，該一百七十一萬元之消費
        借貸契約因無交付行為，不生效力，故原告訴請被告返還該一百七十一萬元
        ，顯無理由。
（三）、縱不論被告向原告借貸系爭一百七十一萬元租金時，洪濬哲尚未給付該一百
        七十一萬元租金，消費借貸契約不生效力。被告所借貸之租金事後洪濬哲既
        未給付，被告亦無返還義務。雖原告舉洪濬哲之證言，欲證明洪濬哲有付租
        金，惟洪濬哲之證言並不實在，此從以下六點即可證明：１、洪濬哲投資有
        意公司之金額並非五百萬元，若洪濬哲投資五百萬元，豈有可能只拿回八、
        九十萬元？豈有可能事後又退回二十萬元？２、如原告所言，被告向其借貸
        一百五十萬元係為支付洪濬哲之退股金，而該一百五十萬元須支付八厘之利
        息，若洪濬哲只拿八、九十萬元，被告豈有可能為支付洪濬哲而向原告借貸
        一百五十萬元現金？３、不論洪濬哲投資有意公司是否會賺錢，與其應付原
        告租金乃二回事，被告豈有可能跟洪濬哲說投資會賺很多錢，租金到時候就
        有了等語？４、若洪濬哲係因被告跟他說投資會賺很多錢，租金到時候就有
        了，而開始未付租金，則其開始未付租金之時間應為開始投資時，惟洪濬哲
        言，開始沒有付租金之時間為八十六年、八十七年間，所言投資時間為八十
        五年左右，二者並不相符。５、若洪濬哲陳述被告退還給伊之投資款中未扣
        除其應付而未付之租金，則其即仍有給付原告欠租之義務，反之，其若陳述
        有扣除應付而未付之租金，而被採信時，其即不必給付原告欠租，是其陳述
        與己身有利害關係，自難期為正確之陳述，而被告若有自退還給洪濬哲之退
        股金中扣除其欠原告之租金，洪濬哲非不得要求被告出具租金收據，或在退
        股協議書載明，惟退股協議書並無任何記載，洪濬哲又無法提出收據，自難
        僅憑與己身有利害關係之洪濬哲之陳述，認定被告有自退還給洪濬哲之退股
        金中扣除其欠租。
（四）、退一步言，縱認被告有自退還給洪濬哲之退股金中扣除其欠原告之租金，惟
        被告所借者為八十七年十月一日起至八十九年三月三十一日之租金，而洪濬
        哲於八十八年三月三十一日即已退租，故所扣除之租金為八十七年十月一日
        起至八十八年三月三十一日止六個月之租金，以每月九萬元計算計五十四萬
        元，扣除應退還之押金五萬元，僅四十九萬元，並非原告請求之一百七十一
        萬元。至於原告主張證一承諾書上所載租金計算日期有誤，應係收至八十八
        年三月三十一日，誤載為八十九年，一百七十一萬元含已收而未轉付原告部
        分及預計至八十八年三月三十一日止未收部分云云，並不實在。蓋若證一承
        諾書所載租金計算日期係收至八十八年三月三十一日誤載為八十九年，則自
        八十七年十月一日起至八十八年三月三十一日止之租金僅六個月，租金顯不
        可能高達一百七十一萬。且若一百七十一萬元除自八十七年十月一日起至八
        十八年三月三十一日止之租金外，尚含已收而未轉付之租金，則已收未轉付
        之租金係自何時起至何時止之租金，金額若干，豈有未載於證一承諾書上之
        理？
（五）、再退一步言，縱認被告有向原告借貸出租給洪濬哲房屋之租金，惟原告既已
        連同被告所借一百五十萬元借款，接受有意公司簽發支票清償，即係同意由
        有意公司承擔債務，雖原告主張「當初開立支票是為了併存的債務承擔」，
        惟若為併存的債務承擔，原告應會要求被告在有意公司簽發之支票背書，使
        被告與有意公司負連帶責任，惟原告並未要求被告，故顯為免責的債務承擔
        ，系爭債務應已移轉於有意公司，原告不得再向被告請求。
    理    由
一、原告起訴主張被告於八十八年一月二十日，向原告借款三百二十一萬元，其中一
    百五十萬元為現金，其餘一百七十一萬元，則由訴外人洪濬哲向原告承租所有台
    北市○○○路○段二二三號十五樓暨車位，至八十八年三月三十一日租賃期限屆
    滿為止，應收取之租金一百七十一萬元，由被告取回並借支，並約定利息以月息
    八厘計算，被告並開立到期日分別為八十八年七月二十日、同年八月二十日、同
    年九月二十日、同年月三十日之支票四紙以資清償，之後換票為訴外人有意建設
    公司為發票人之支票三紙，分別為八十九年十月二十日期之三百三十七萬元（按
    原本之六千元併入利息票部分以求整數）及至八十九年一月廿日之利息票一十萬
    八千三百二十五元、至八十九年十月二十日之利息票二十四萬二千六百四十元，
    其中二張利息票均兌現無誤（是以借款利息已支付至八十九年十月廿日）；但八
    十九年十月廿日應兌付之三百三十七萬元部分，原告於九十年七月九日提示，遭
    到退票之事實，業經原告提出承諾書、支票及退票理由單為證，被告對此亦不爭
    執，堪信為真。
二、原告主張上述積欠之借款及利息，屢次被告催討，被告均置之不理，被告則以並
    未向洪濬哲收到該一百七十一萬元之租金，該消費借貸契約並不生效，且被告既
    以有意公司簽發之支票代物清償，並經原告同意收受，且未要求被告背書，即係
    同意將系爭債務移轉由有意公司承擔，被告則免除責任，又原告已對有意公司取
    得給付該一百五十萬元票款之民事判決，依民法第三百十九條規定，兩造間之消
    費借貸關係應已消滅等語置辯。是兩造爭執點在於被告是否已取得借款一百七十
    一萬元？兩造換票為發票人為有意公司之支票三紙，是否屬於免責之債務承擔或
    代物清償？經查：
（一）、證人洪濬哲於本院結證稱：有投資被告五百萬元，八十八年因為我須用錢，
        告訴被告不再投資，希望拿回投資款，並連同房租一併算清楚，被告說扣除
        租金、利息，只拿回八、九十萬，後來又向我要回二十萬，說要去還借款的
        錢等語。被告雖辯稱：並未向洪濬哲取得租金一百七十一萬元，與洪結算投
        資款時，亦未扣除租金等語。惟既與上述證人洪濬哲之證詞不符，且若被告
        於八十八年一月二十日，與洪結算投資款時，並未扣除租金一百七十一萬元
        ，則八十八年十二月八日換開有意公司支票時，被告本得主張該支借租金部
        分未曾收取之實，從而拒開立一百七一萬元之換票，而僅就其餘一百五十萬
        元借款及利息處理，竟仍併同開立該部分之本金支票三百三十七萬元，又八
        十九年一月二十日及八十九年十月二十日，包括系爭一百七十一萬在內作為
        本金計算基礎之二筆利息票，亦經兌現，綜此觀之，被告辯稱有同意洪濬哲
        積欠之租金一百七十一萬元不予抵銷，並支付洪濬哲投資款，並不合理。況
        被告於本院九十年度北簡字第一六九六一號給付票款事件中自承：一百七十
        一萬元，是十八個月的租金，因原告認為房客是我找來的，租金我要負責，
        換票時才未扣除租金等語，業經本院調閱上開給付票款事件卷宗審核屬實，
        足認即便被告並未向洪濬哲從投資款中扣除租金，但之後被告既願意換票支
        付本金及利息，亦應認兩造有由被告承擔該租金債務之合意，被告辯稱該一
        百七十一萬元之消費借貸契約，並不生效，自不足採。
（二）、次按上訴人以訴外人某甲所簽發之支票二紙交與被上訴人，為其清償租金之
        方法，並非該訴外人與債權人或債務人間，有何訂立承擔債務之契約，上開
        支票既不能兌現，則其租金債務自難謂已消滅（最高法院四十六年度台上字
        第二０一八號判例可資參照）。足認被告以支票作為借款清償之方式，並非
        代物清償，債之關係並未消滅。又兩造之後將借款及利息，更換為發票人為
        有意公司之支票三紙，原告雖未要求被告背書，惟原告既仍保有屬於借據用
        途之承諾書，且被告並未就原告有免除被告清償借貸債務之意思表示，舉證
        以實其說，被告主張之後換票，即係原告同意將系爭債務移轉由有意公司承
        擔，並免除被告清償責任，亦不足採。
三、綜上所陳，被告主張兩造間就一百七十一萬元之消費借貸契約，並不生效，之後
    換票，即屬免責債務清償，並生代物清償效力等語，並不足取已如前述，從而，
　　原告依消費借貸契約，請求被告給付如主文第一項所示，為有理由，應予准許。
丙、假執行之宣告：
    兩造陳明願供擔保請為宣告假執行或免為假執行，經核均與規定相符，爰分別酌
    定相當之擔保金額予以宣告。
丁、結論：
    本件原告之訴為有理由，依民事訴訟法第七十八條、第三百九十條第二項、第三
    百九十二條，判決如主文。
中　　　華　　　民　　　國　　九十一　　年　　十二　　　月　　二十六　　日
                                            民事第三庭法      官　李慈惠
右為正本係照原本作成
如對本判決上訴，須於判決送達後廿日內向本院提出上訴狀
中　　　華　　　民　　　國　　九十一　　年　　 十二　　 月　　二十七　　日
　　　　　　　　　　　　　　　　　　　　　　　　　　　法院書記官　林秀娥
